【裁判字號】    98,簡上,173
【裁判日期】    981016
【裁判案由】    損害賠償
【裁判全文】
臺灣高雄地方法院民事判決             98年度簡上字第173號
上  訴  人  丙○○
被 上 訴人  乙○○○
            甲○○
上當事人間請求損害賠償事件，上訴人對於中華民國98年3月10
日本院高雄簡易庭98年度雄簡字第222 號第一審簡易判決提起上
訴，經本院於民國980年9月30日言詞辯論終結，判決如下：
    主      文
上訴駁回。
第二審訴訟費用由上訴人負擔。
    事實及理由
一、本件被上訴人余文玲經合法通知未於言詞辯論期日到場，經
    核無民事訴訟法第386 條各款所列情形，爰依上訴人之聲請
    ，由其一造辯論而為判決。
二、本件上訴人起訴主張被上訴人乙○○○於民國96年6 月9 日
    時任翠華二期甲區國宅社區管理委員會之主任委員，其於當
    日下午3 時許，在該社區96年區分所有權人會議進行住戶建
    議事項討論時，竟以主席身分向社區住戶以言詞表示「漏水
    問題楊主委自己最清楚，一拖再拖，過年度預算，預算不能
    保留，（艾襄理已說明白）合法管委會無預算，又在短短時
    間還能做什麼。此事要究責，誰霸佔管委會，又不做事」、
    「…是否已嘗甜頭，硬要做主委，自己做了違法事情，還不
    自知，要上訴？」等語，在會議結束前又陳以「丙○○違法
    侵佔第三屆管委會9 個多月…」等語而詆毀伊之名譽；另被
    上訴人余文玲亦在1 份內容為「一、本社區翠華二期國宅甲
    基地於六月二十八日新任委員第一次開會，在會議當中改選
    主任委員，當時本人乙○○○票數六票超過半數，丙○○票
    數僅三票而已。丙○○指本人乙○○○非區分所有權人，加
    上新任委員不了解程序上的問題，但未經委員舉手表決通過
    ，丙○○僅三票就做上主委位子。二、另七月十二日星期三
    晚上，丙○○電話召開臨時會議，出席委員人僅六人，會議
    中丙○○私自未經表決決定撤換財委。他本人並親口說：【
    我主委說了就算】請問上述情形是否合法。敬請裁示是否務
    必重新表決，各位委員職位。」之連署書上簽名連署，其亦
    有詆毀伊名譽之情事，而被告所為均已足以損害伊之名譽，
    致伊受有非財產上之損害，爰依侵權行為之法律關係提起本
    訴，請求判令被上訴人應給付新臺幣（下同）100,000 元及
    自支付命令送達之翌日起至清償日止按週年利率5%計算之利
    息。
三、被上訴人乙○○○則以伊當時雖擔任管委會主任委員，並在
    上開會議中擔任主席，惟伊在會議中並未講過如會議紀錄上
    所載之言論，僅因會議結束時並未曾查閱會議紀錄內容是否
    正確而衍生本案，伊並無損害上訴人名譽之情等語為辯，並
    聲明求為判決駁回上訴人之訴。
四、被上訴人余文玲則以伊雖確於上開連署書上簽名連署，惟上
    開連署書係在另案所呈報法院之資料，該書面並未公布，自
    無所謂毀損上訴人名譽之情事等語為辯，並聲明求為判決駁
    回上訴人之訴。
五、原審判決就上訴人之聲明請求為全部敗訴之判決，上訴人不
    服提起上訴，於本院聲明求為判決：(一)、原判決廢棄；(二)、
    被上訴人應給付100,000 元及自支付命令繕本送達之翌日起
    至清償日止按年息5%計算之利息。被上訴人於本院答辯聲明
    則均求為判決：駁回上訴人之上訴。
六、本院就兩造必要爭點所為之判斷：
  (一)、被上訴人是否有為上訴人所指之行為？
      本件上訴人主張被上訴人乙○○○於上開時日時任翠華二
      期甲區國宅社區管理委員會之主任委員，並於上開會議中
      擔任主席，而該會議記錄乃載有被上訴人乙○○○為上開
      言詞之語，又被上訴人余文玲則於載有前開內容之連署書
      上簽名連署等情，業據其提出會議紀錄、連署書、公告等
      件為證，且為被上訴人所不為爭執，於此部分堪認上訴人
      之上開主張應為真實。而被上訴人乙○○○固否認於該會
      議中有為如是發言云云，惟該會議紀錄係由該社區負責保
      全工作之聯合保全艾姓副理所製作，且該管理委員會會後
      亦以蓋有管委會大印、被上訴人乙○○○小印及新任主委
      李金龍小印之會議紀錄向主管機關高雄市左營區公所申請
      核備乙節，此有該會議紀錄在卷可參，並經本院向高雄市
      左營區公所調閱該社區管理委員會之申報資料查明無訛，
      是該會議紀錄既係由出席之保全公司副理為記錄，以保全
      公司係受雇於管委會，一般亦均聽令於主任委員，就出席
      之多數住戶均可共見共聞，且會議紀錄在會後亦須於社區
      公告之之情形，其自不可能任意編排記錄而開罪於原主委
      或相對之其他住戶，且該會議紀錄事後亦已經用印以送區
      公所核備，被上訴人乙○○○衡情應已檢視該記錄內容無
      誤，該會議紀錄內容自應與當時情況相符而屬真實，則被
      上訴人乙○○○於上開會議中自確有為系爭言論之表示無
      疑，所辯尚不足採。
  (二)、被上訴人所為是否是否構成侵權行為？
      按「民法上名譽權之侵害非即與刑法之誹謗罪相同，名譽
      有無受損害，應以社會上對個人評價是否貶損作為判斷之
      依據，苟其行為足以使他人在社會上之評價受到貶損，不
      論其為故意或過失，均可構成侵權行為，其行為不以廣佈
      於社會為必要，僅使第三人知悉其事，亦足當之」，又「
      因過失不法侵害他人之權利者，原則上皆成立侵權行為，
      侵權行為人之行為，除有阻卻違法之事由外，概屬不法，
      更不因侵權行為人同時為被害人而免責」，最高法院90
      年台上字第646 號、72年度台上字第1469號分別著有判例
      、判決。是當事人行為足以使他人在社會上之評價受到貶
      損，如其為故意或過失，則除其得證明有阻卻違法之事由
      存在外，自均可構成侵權行為而應負賠償之責，故本件所
      應審究者，厥為被告所為是否係因故意或過失而使原告在
      社會上之評價受到貶損，如有，其是否有阻卻違法之事由
      存在，茲分述如下：
    (1)、連署書部分：
        本件被上訴人固曾於系爭連署書上為簽名連署，惟該連
        署書之內容係載：「一、本社區翠華二期國宅甲基地於
        六月二十八日新任委員第一次開會，在會議當中改選主
        任委員，當時本人乙○○○票數六票超過半數，丙○○
        票數僅三票而已。丙○○指本人乙○○○非區分所有權
        人，加上新任委員不了解程序上的問題，但未經委員舉
        手表決通過，丙○○僅三票就做上主委位子。二、另七
        月十二日星期三晚上，丙○○電話召開臨時會議，出席
        委員人僅六人，會議中丙○○私自未經表決決定撤換財
        委。他本人並親口說：【我主委說了就算】請問上述情
        形是否合法。敬請裁示是否務必重新表決，各位委員職
        位。」等語，此有該連署書在卷可稽，是依系爭連署書
        之內容，其僅係指陳上訴人當上主委之選舉過程，並質
        疑其撤換財委之舉而請求委員重新表決而已，此為社區
        管委會於民主過程中之個人意見表達，並於私下冀求團
        體中之連署人為認同其請求，此連署之請求本即屬國家
        應給予最大限度維護之思想、言論自由之基本人權範疇
        ，則此既未對上訴人個人為價值之評判，與其在社會上
        之評價即無關連，且亦不足使其名譽受有貶損之虞，否
        則如個人對團體之民主過程均不得表達任何意見，或私
        下尋求同盟，如此豈非專制之一言堂可擬，況此比之上
        訴人以主委名義公然於社區內張貼內載「一、本屆管委
        會由於少數委員素質太差，心術不正，同時有人意然蓄
        意製造分化，破壞團結，造或對立... 二、七月十日（
        星期一）上午，工務委員乙○○○以及財務委員于文冷
        ，擅自至都發局查詢工程款項，由於態度言詞無禮，而
        使都發局深感不滿... 」等語之公告的攻擊性相去甚遠
        ，被上訴人於此所為自無損及上訴人名譽之情可堪認定
        ，上訴人主張被上訴人有以連署書妨害其名譽之行云云
        自尚無據。
    (2)、區分所有權人會議發言部分：
      被上訴人乙○○○於系爭會議中確曾言以「漏水問題楊
        主委自己最清楚，一拖再拖，過年度預算，預算不能保
        留，合法管委會無預算，又在短短時間還能做什麼。此
        事要究責，誰霸佔管委會，又不做事」、「…是否已嘗
        甜頭，硬要做主委，自己做了違法事情，還不自知，要
        上訴？」、「丙○○違法侵佔第三屆管委會9 個多月…
        」等語已如上述，而此之言詞係針對上訴人個人在社區
        中之舉止所為之評判，且並指摘上訴人所為之不當與違
        法之處，其舉如非屬實，此行為於客觀上應已足以使上
        訴人在社會上之評價受到貶損之虞，則如前所述，除被
        上訴人乙○○○得證明有阻卻違法之事由存在外，其行
        即可構成侵權行為而應負賠償之責。
      按言論自由為憲法價值，尤其在涉及公共議題之討論時
        ，言論自由之保障應給予最大限度維護，此觀諸司法院
        大法官會議第509 號解釋之「言論自由為人民之基本權
        利，憲法第十一條有明文保障，國家應給予最大限度之
        維護，俾其實現自我、溝通意見、追求真理及監督各種
        政治或社會活動之功能得以發揮」等語自明，再者，當
        公共議題領域之探討觸及名譽權法益之衝突而應予衡量
        調整時，源於表現自由憲法價值之言論自由，在基本人
        權清單中原具有優越性地位而應為制度性之保障，其在
        司法審判上無論其為民事或刑事，亦均不得逾此基本權
        之核心領域，故關於公共議題之言論，應先被推定為正
        當合法權利之行使，此乃合憲性解釋之當然結果，是當
        言論自由有侵害名譽權之虞時，即應就侵權行為之違法
        性為一定程度之調整，而刑法關於誹謗罪之免責事由即
        違法阻卻事由之規定旨在折衷保護名譽及言論自由，是
        屬開放概念之名譽之侵害是否構成「不法」，基於法律
        秩序之統一性，為利益權衡之判斷時，刑法之該免責事
        由亦應予以列入，換言之，該免責事由於民事侵權行為
        責任方面亦同有阻卻不法之效果而得予援用，是對於可
        受公評之公共議題，行為人有相當理由確信其為真實而
        出於善意為適當之評論者，其即得直接或間接援引此項
        基本人權為正當權利之行使以阻卻不法而免責。
      查兩造於95年間即因第三屆管委會主任委員應由何人當
        選事件，而由被上訴人對上訴人提出確認委任關係存在
        之訴，經本院以95年度訴字第2936號審理後，於96年1
        月9 日乃判決認其第三屆管理委員會與主任委員乙○○
        ○、財務委員甲○○之委任關係存在，經上訴人上訴後
        ，台灣高等法院高雄分院至97年1 月31日乃將原判決廢
        棄而駁回被上訴人之訴，並於97年6 月26日經最高法院
        駁回被上訴人之上訴而告確定乙節，此有台灣高等法院
        高雄分院96年度上字第44號民事判決、最高法院97年度
        台上字第1330號民事裁定等件在可憑，而被上訴人乙○
        ○○為上開發言前，乃經工程委員邱清鏡報告稱：「污
        水馬達楊主委任內壞了七台，拆下送修現在送回置於B1
        庫房，每部花了12000 元修理( 應含拆裝、保固一年)
        楊主委卻不要求回裝，更不必保固。污水馬達每棟有兩
        台，在如此單一馬達運轉下，再加上浴室洗澡水都改流
        入污水池。假如單一馬達故障必定B1冒大便水，洗水澡
        無馬達抽水，更難維修，如此不負責任態度，會害慘社
        區。」等語，頂樓住戶則建議「頂樓從住進來就逢雨漏
        水已達三年，委員會迄今尚未協助改善，希望有真正能
        做事的管委會替我們做事，太失望了，請儘怏維修，使
        能恢復正常生活。」等語，後D 棟95號12樓周明星又提
        案稱：「前面這些委員霸佔主席台，區公所來文，我才
        是真正的主委」等語，此有上開會議記錄在卷可憑，是
        兩造所在之社區就第三屆管委會主委究應為何人擔任本
        有嚴重爭執，且大樓各設施亦存有諸多瑕疵久未修繕妥
        當，致住戶存有諸多不滿，而系爭會議係在被上訴人對
        上訴人所提前開確認之訴經本院判決勝訴之後高院駁回
        之前，以被上訴人乙○○○於當時為適法之主委身分所
        通知召開，並由之任主席以進行會議，而有關任委員選
        任是否合法等事項，此已涉管委會之合法運作與否，以
        管委會係公寓大廈組織之核心，其運作良窳，原即攸關
        全體住戶在該大廈得否維持便利日常生活之關鍵，另住
        戶反應之長久漏水問題，此更直接牽涉頂樓住戶之權益
        ，此諸事項自均應認屬公眾事務，在區分所有權人會議
        中，自均為可受公評之事而得為各住戶所評論，而上訴
        人於系爭會議召開當時既已經本院認定其自稱當選主委
        應非適法，合法當選之被上訴人乙○○○於當時稱之「
        霸佔管委會」、「硬要做主委，自己做了違法事情，還
        不自知，要上訴？」、「違法侵占第三屆管委會9 個多
        月」之語自符當時情況，且未逾評論之必要範圍，另上
        訴人在任期間確有污水馬達損壞、頂樓長期漏水等情事
        而未解決，被上訴人乙○○○於當時稱「誰霸佔管委會
        ，又不做事」之語，亦尚未逾越評論之必要範圍，其上
        開所言，應均認尚屬適當，基此，上訴人之名譽或因被
        上訴人乙○○○該等言詞之內容而受有負面評價，然被
        上訴人乙○○○之系爭言論既係就一定之客觀事實為主
        觀意見之表達，尚非就上訴人之人格為惡意攻訐批評，
        此既得認係就可受公評之事為適當之評論，其自得受言
        論自由之基本人權保障而阻卻不法，對上訴人縱得受有
        之損害即得免責，被上訴人乙○○○所為之上開言詞自
        尚不符侵權行為之構成要件而無庸負損害賠償之責任，
        上訴人主張尚為無據。
七、綜上所述，被上訴人雖確有為上訴人所指之言舉，惟被上訴
    人所為之連署本即屬國家應給予最大限度維護之思想、言論
    自由之基本人權範疇，且並非對上訴人個人為價值之評判而
    不足使其名譽受有貶損之虞，被上訴人於此所為自無損及上
    訴人名譽之情，而被上訴人乙○○○於系爭會議中所言，在
    客觀上固足認有使上訴人在社會上之評價受到貶損之虞，然
    其所言及者均為可受公評之事，且被上訴人乙○○○所為之
    評論亦未逾必要範圍而得認屬適當，其自得受言論自由之基
    本人權保障而阻卻不法，被上訴人乙○○○所為之上開言詞
    自尚不符侵權行為之構成要件而無庸負損害賠償之責任，從
    而上訴人依侵權行為之法律關係請求被上訴人應賠償其精神
    慰撫金100,000 元及其遲延利息即屬無據，原審據此駁回其
    訴，其認事用法均無違誤，上訴意旨指摘原判決為不當，求
    予廢棄改判，自為無理由，應予駁回其上訴。
八、據上論結，本件上訴為無理由，合依民事訴訟法第385 條、
    第436 條之1 第3 項、第449 條第1 項、第78條，判決如主
    文。
中    華    民    國    98    年    10    月    16    日
                  民事第四庭    審判長法  官  黃宏欽
                                      法  官  楊淑珍
                                      法  官  楊淑儀
正本係照原本作成。
本判決不得上訴。
中    華    民    國    98    年    10    月    16    日
                                      書記官  張家瑜


司法院資訊處製作；財團法人民間司法改革基金會備份。
